臺灣高等法院臺南分院民事判決　九十年度上更(一)字第二九號　Ｊ
　 上　訴　人　申　○　○
　 　　　　　　未 ○ ○○
　 　　　　　　子 ○ ○○
　 　　　　　　酉 ○ ○○
　 訴訟代理人　卯　○　○
　 上　訴　人　亥　○　○
　 視同上訴人　戌　○　○
　　　　　　 　辰 ○ ○○
　　　　　　 　丑　○　○
　　　　　　 　寅　○　○
　 　　　　　　辛　○　○
　 　　　　　　庚　○　○
　 　　　　　　午　　　○
　 　　　　　　甲　○　○
　 　　　　　　丙　○　○
　 　　　　　　乙　○　○
　 　　　　　　癸　　　○
　 　　　　　　壬　　　○
　 　　　　　　己　○　○
　 　　　　　　丁　○　○
　 法定代理人　戊 ○ ○○
　 被 上 訴人　巳　○　○
右當事人間請求分割共有物事件，上訴人對於中華民國八十六年五月二十八日臺灣臺
南地方法院八十五年度訴字第一一七一號第一審判決提起上訴，經最高法院第一次發
回更審，本院判決如左：
    主    文
上訴駁回。
第二審訴訟費用及發回前第三審訴訟費用由上訴人申○○、未○○○、子○○○、酉
○○○、亥○○負擔。
    事    實
甲、上訴人申○○、未○○○、子○○○、酉○○○、亥○○方面：
一、聲明：求為判決：(一)原判決廢棄。(二)駁回被上訴人在第一審之訴。(三)請求依據附
    圖及附表三所示之分割方案准予分割系爭共有土地，其餘部分土地維持共有。
二、陳述：除與原判決記載相同者，茲引用之外，補稱：
    (一)坐落台南縣東山鄉○○段枋子林小段（下稱枋子林小段）如附表一所示各筆土
      地（下統稱系爭共有土地）經測量結果足以撥給被上訴人巳○○三四九八、八
      平方公尺耕地，各共有人實占面積多於原有面積者，願將多出部分撥給被上訴
      人，明細如下：
    １．上訴人朱方玉、丙○○、乙○○、己○○、丁○○等五人就系爭共有土地之
        原有面積為三七七八平方公尺，而現占如台南縣白河地政事務所民國八十八
        年四月六日之複丈成果圖（下稱測量圖）所示Ｄ１部分土地，面積為四九五
        九平方公尺，多出一一八一平方公尺。
    ２．上訴人未○○○、申○○、酉○○○、子○○○等四人原有面積為九二三九
        、六平方公尺，現實占用如測量圖Ｅ１部分，面積為一０二五五平方公尺土
        地，多出一０一五、四平方公尺。
    ３．上訴人亥○○原有面積三五八五平方公尺，現實占用如測量圖Ｊ１部分，面
        積為七八三三平方公尺土地，多出四二四八平方公尺。
    ４．無人管理部分即如測量圖Ｋ部分面積一八九八平方公尺。
    ５．以上多出部分及無人管理部分共計八三四二、四平方公尺土地面積。
    (二)被上訴人堅持拍賣系爭共有物，顯有濫用權利之嫌，蓋：
    １．上訴人子○○○等四人向上訴人表示願以市價購買被上訴人之持分，被上訴
        人堅持不肯非變賣系爭土地。然拍賣價金往往較市價為低，甚至拍賣不出去
        ，被上訴人不願接受共有人所撥還土地，亦不願以市價出售其持分，足見被
        上訴人堅持拍賣系爭共有物，非以獲得較高價金，而係讓其他共有人無法耕
        作為目的，故被上訴人顯有濫用權利之嫌。
    ２．共有人多人均依賴耕作系爭土地為生，如系爭共有土地被拍賣，其他共有人
        便頓失生活依持，且土地若遭拍賣，拍賣之價格依常理均低於市價，使其他
        共有人蒙受雙重損失，此為被上訴人所知悉，倘伊堅持非拍賣系爭共有土地
        ，足見其行使權利之惡意，顯違反民法第一四八條之規定，亦與最高法院十
        五年上字第六一０判例所示：土地所有人務使占有人拆去房屋以損其價格，
        自屬濫用權利等意旨相當。
    (三)最高法院以本案並無禁止分割之設定，又無違反農業發展條例第三十條限制之
      列，拍賣共有物後分配價金並無不可為意見，然被上訴人就系爭共有土地之應
      有部分面積為三四九八、八平方公尺，依農業發展條例第十六條之規定，可能
      請求分配共有物，並非拍賣共有物分配價金不可，且本案以分配實物對各共有
      人損害最小。
    (四)政府開闢南二高高速公路用地，徵用系爭共有土地，被上訴人實管土地大部分
      被徵用，卻未受領大部分補償金，然其他共有人管領部分之土地未被徵收，仍
      依持分分別領有補償金，被上訴人乃提起本件分割共有物之訴，並堅持拍賣系
      爭共有物，讓其他共有人無地可耕作，以為洩恨。
    (五)上訴人申○○等係於徵收後始取得土地所有權，並無領受補償金，非如被上訴
      人所述係為領取南二高補償費始購入系爭共有土地。
    (六)依據土地法第三十四條之一執行要點(四)「共有土地或建物標示之分割及合併，
      有本法條之適用。兩宗以上所有權人不相同之共有土地或建物，依本法條規定
      申請合併，應由各宗土地或建物之共有人分別依本法條規定辦理。」之規定，
      如有共有人過半數及其應有部分合計過半數得合併分割，但其應有部分合計三
      分之二者，其人數不予計算，而本案除被上訴人及上訴人辰○○○外，其餘共
      有人子○○○等十六人均同意合併分割，且同意合併分割共有人應有部分亦占
      三分之二以上（本案合併分割之十六筆土地總面積為四一四四九平方公尺，同
      意合併分割者面積共計三四五四一平方公尺，不同意者面積為六九０八平方公
      尺）。故本案依土地法三十四條之一執行要點(四)，得請求合併分割。本件系爭
      共有土地共有二十一筆土地，其中得分割者為如附表二Ａ枋子林小段一０五地
      號等十六筆土地；因土地面積過小或共有人過多持分小難以分割，不能分割者
      為如附表二Ｂ枋子林小段一０五之二七等五筆，因面積小不能分割者維持共有
      ，而能分割部分合併分割，其分割方法如附圖及附表三所示之方案。
三、證據：援用第一審所提證據方法。
乙、視同上訴人辰○○○方面：
一、聲明：請求判決駁回上訴人申○○等五人之上訴。
二、陳述：
    (一)系爭共有土地二十一筆之共有人不盡相同，依法不能合併分割，上訴人辰○○
      ○亦不同意合併分割，欲將系爭共有土地變賣，分配價金。
    (二)二十一筆系爭共有土地中，地形不佳、面積小、不易實物分割者不少，加上共
      有人不止數人，土地位置有好有壞，要實物分割，實有困難。又現在未占用系
      爭土地之共有人約為全體共有人人數之三分之一，被上訴人與上訴人辰○○○
      以及其他一部份共有人也未占用系爭共有土地，假使上訴人申○○、黃王美惠
      、子○○○、黃簡麗英、亥○○等五人（下稱上訴人申○○等五人）將其多占
      之土地交付予被上訴人一人耕作，也不能消除其他共有人未占用土地之不公平
      現象。因此將系爭土地全部變賣，按各人持分分配價金，最適當又能消除不公
      平之現象。
丙、視同上訴人午○未於言詞辯論期日到場，惟據其所提書狀所為之聲明及陳述，均
    與上訴人申○○、未○○○、子○○○、酉○○○、亥○○所為之聲明及陳述相
    同。
丁、視同上訴人戌○○、丑○○、寅○○、辛○○、庚○○、甲○○、丙○○、乙○
    ○、癸○、壬○、己○○、丁○○部分：未於最後言詞辯論期日到庭，亦未提出
    任何書狀作何聲明或陳述。
戊、被上訴人方面：
一、聲明：求為判決：駁回上訴。
二、陳述：除與原判決記載相同者，茲引用之外，補稱：
    (一)林源春於前審判決後將系爭共有土地應有部分三十六分之三於九十年五月十一
      日贈與並移轉登記予午○所有，因本案係分割共有土地訴訟，自應以現在之土
      地全部共有人為當事人為宜，自應由午○承當訴訟成為本件訴訟當事人。又原
      判決所示共有人之一朱張樹葉係已故朱總海繼承人之一，惟朱總海之土地持分
      已由庚○○一人繼承登記為其一人所有，將來變賣土地時，不應將價金分配予
      朱張樹葉，有改列原判決附表之必要。
    (二)土地共有人有請求分割共有物之權利，此權利為形成權之一種，並非債權請求
      權，被上訴人一旦提起本件分割共有物訴訟，法院固有斟酌分割方法之權限，
      但是，除了法令或有禁止分割或有約定不得分割或依其情形不能分割之情形，
      法院不得將原告訴求分割之請求加以駁回。
    (三)現今土地登記謄本所載二十一筆系爭土地旁原有兩造共有土地，該部分被政府
      徵收，闢為第二條高速公路，政府按公告現值加四成再加上每公頃一百二十萬
      元之獎勵金發給各共有人，適被上訴人與一部份共有人所分耕位置上土地均被
      徵收，被上訴人與共有人辰○○○、寅○○、丙○○、乙○○、己○○、丁○
      ○、李冬、癸○卻未佔耕系爭共有土地，其他共有人領得土地徵收款及獎勵金
      ，竟又繼續耕作未被徵收之系爭共有土地，造成不公平現象，乃提起本件訴訟
      。又系爭共有土地共計二十一筆，附表Ａ至Ｍ各表所列共有人不盡相同，無由
      將二十一筆土地合併分割。此外，系爭土地之中，面積未達０．一公頃者，共
      十一筆。查每一筆土地共有人人數少者九人，多者二十二人之多，土地位置有
      好有壞，一小部分土地又在溪邊，雨季時，溪邊之地會陷入溪水內無法耕作，
      實物分割時又必須另開闢通路水道，要實物分割是不可能。原判決將系爭土地
      變賣分配價金，依法並無不合，又符合實情。
    (四)上訴人申○○等五人若主張系爭各筆土地能實物分割且實物分割較為適當者，
      自應製作分割方案圖供法院斟酌該方案，是否較原判決所採用拍賣分配價金較
      適當。
    (五)現今農耕無法獲利，上訴人所謂依靠系爭共有土地耕作維生乙節並非事實。被
      上訴人聲請拍賣系爭共有土地是共有人之權利，非以損害他人為主要目的，縱
      使上訴人因變賣土地分配價金對其不利，亦未適用民法第一四八條阻止被上訴
      人請求分割系爭土地之餘地。本件訴訟之主要關鍵在於以變賣分配價金抑或逐
      筆實物分割較為適當而已。上訴人不得為維護其利益而阻止分割系爭土地。
    (六)上訴人申○○等六人所提分割方案，將系爭共有土地其中十六筆土地合併分割
      ，但合併分割須該十六筆土地之全體共有人同意，且該十六筆土地之共有人均
      相同始可。然被上訴人與共有人之一辰○○○未同意將系爭土地合併分割，且
      該十六筆土地之共有人不盡相同。如：上訴人辛○○僅就系爭枋子林小段一０
      五、一０五之一、一０五之八、一０五之十一、一０五之二０地號五筆土地有
      共有關係，上訴人申○○僅就一０五、一０五之一、一０五、一０五之一、一
      ０五之六、一０五之七、一０五之八、一０五之十九、一０五之二十一地號七
      筆土地有共有關係。其他共有人如上訴人未○○○、亥○○、子○○○、甲○
      ○、丙○○、乙○○、己○○、丁○○、酉○○○等人亦僅就附表二Ａ所示十
      六筆土地中之數筆有共有關係，依法該十六筆土地即不能合併分割。況系爭土
      地有一部份土地業已滅失，大部分土地若連續下雨，或大水來時會被溪水淹沒
      ，現在已成為荒蕪之地，每部分土地之實際價值不相等，系爭土地不但法律上
      無法合併分割，實際上亦難按各人應有部分之比例分配土地，如硬要將系爭土
      地為實物分割，需再鑑定每部分土地之時價，當事人也要繳納可觀的鑑定費，
      浪費金錢及時間，要合併分割，不無將系爭土地全部加以變賣分配價金，也不
      會發生地價差額互相補貼之煩與糾紛。
三、證據：援用第一審所提證據外，補提土地登記謄本二十一筆為證。
己、本院依職權勘驗現場並請地政人員現場施測並繪製複丈成果圖，並依職權訊問證
    人李義經。
    理    由
甲、程序方面：
一、按訴訟繫屬中為訴訟標的之法律關係雖移轉於第三人，於訴訟無影響。但第三人
    如經兩造同意，得聲請代當事人承當訴訟。前項但書情形僅他造不同意者，移轉
    之當事人或第三人得聲請法院以裁定許第三人承當訴訟。八十九年二月九日修正
    公布之民事訴訟法第二百五十四條第一、二項定有明文。查本件原上訴人林源春
    於訴訟繫屬中之九十年五月十一日將系爭土地之所有權應有部分，移轉與午○，
    此有土地登記簿謄本二十一份在卷可稽（見本院(二)卷第二五二至三三０頁）。則
    午○經兩造之同意，聲請承當該部分之訴訟，（見被上訴人九十年六月十一日準
    備書狀(一)，本院(一)卷第八七、八八頁），揆諸首揭規定，即無不合，應予准許。
二、按分割共有物事件，係屬必要共同訴訟，是本件雖僅由上訴人申○○、未○○○
    、子○○○、酉○○○、亥○○提起上訴，惟依民事訴訟法第五十六條第一項第
    一款之規定，其效力仍及於同造而未提起上訴之戌○○、辰○○○、丑○○、寅
    ○○、辛○○、庚○○、午○、甲○○、丙○○、乙○○、癸○、壬○、己○○
    、丁○○，爰將之併列為上訴人，合先明。
三、上訴人未○○○、亥○○、視同上訴人戌○○、辰○○○、丑○○、寅○○、辛
    ○○、庚○○、午○、甲○○、丙○○、乙○○、癸○、壬○、己○○、丁○○
    經合法通知未於言詞辯論期日到場，核均無民事訴訟法第三百八十六條各款所列
    情形，爰依被上訴人聲請，由其一造辯論而為判決。
乙、實體方面：
一、被上訴人起訴主張：坐落台南縣東山鄉○○段枋子林小段如附表一所示之二十一
    筆土地為兩造所共有，各共有人於各筆土地之應有部分詳如附表Ａ至Ｍ所示。系
    爭共有土地因屬一般農業區之農牧用地，依法不得原物分割，且因受地形限制亦
    難以原物分割，兩造又無法達成分割之協議，伊自得請求依變賣之方法分割系爭
    共有土地。上訴人申○○等五人所提之分割方案，其中數筆土地不僅共有人不一
    致，無從為合併分割，且系爭共有土地二十一筆多筆土地面積小、分散兩處，實
    際上也無實物分割之實益，爰請求命將系爭共有土地變賣，分配價金與兩造等語
    （被上訴人於第一審請求被告庚○○、朱張樹葉就其被繼承朱總海所有權應有部
    分辦理繼承登記部分，經判決其勝訴後，已由庚○○辦妥繼承登記，而分割繼承
    登記為庚○○一人所有，被上訴人雖對該部分附帶上訴，然又合法撤回上開附帶
    上訴，是此部分已告確定，合先敘明）。
二、上訴人申○○等五人及視同上訴人午○則以：系爭土地之部分共有人有分管使用
    土地超出其應有部分之情形，而被上訴人雖未分管使用土地，且上訴人申○○等
    五人及視同上訴人午○願以市價向被上訴人購買其應有部分，卻遭被上訴人拒絕
    ，被上訴人強行主張變價分割，將使大部分共有人賴以維生之耕作地遭低價拍賣
    ，被上訴人之主張是為權利濫用。且依據土地法第三十四條之一執行要點(四)，本
    件訴訟得請求合併分割，自無變價分割之必要。至於因土地面積過小或共有人過
    多持分小難以分割者，則可以維持共有之方式，故不同意變價分割，且應以如附
    圖及附表三所示之分割方法為分割等語，資為抗辯。
三、被上訴人主張坐落台南縣東山鄉○○段枋子林小段系如附表一所示二十一筆土地
    為兩造所共有，兩造共有人就各筆土地之應有部分詳如附表Ａ至Ｍ所示乙節，業
    據其提出土地登記簿謄本二十一筆為證，並為上訴人等所不爭執，堪信為真實。
四、按各共有人得隨時請求分割共有物；又共有物之分割，依共有人協議之方法行之
    ，分割之方法不能協議決定者，法院得因任何共有人之聲請命以裁判分割，民法
    第八百二十三條第一項前段、第八百二十四條第一項、第二項分別定有明文；又
    八十九年一月十六日修正前之農業發展條例第三十條固規定每宗耕地不得分割或
    移轉為共有，此規定係為防止農地細分而設，並非不許農地共有人以原物分配以
    外之方法以消滅其共有關係。而訴求分割共有物之目的，即在消滅共有關係。至
    於分割方法，或為原物分配或為變賣以價金分配於各共有人，則由法院依職權定
    之，不受當事人聲明之拘束。因之自不能以系爭旱地，不能作原物分配，遂將分
    割之請求駁回，最高法院著有六十八年台上字第三二四七號判例足資參照。況八
    十九年一月十六日修正之農業發展條例第十六條第四款已明定，本條例中華民國
    八十九年一月四日修正施行前之共有耕地，得分割為單獨所有。查：系爭二十一
    筆土地為兩造所共有，前已詳述，雙方既未定有不分割之特約，亦無因物之使用
    目的不能分割之情形者，本件兩造間就是否合併分割，及如何分割方式，意見歧
    異，無法達成分割協議，則被上訴人訴請裁判分割，即無不合。
五、查系爭共有土地前因政府開闢第二高速公路從中穿過，沿高速公路兩側分隔為東
    西兩部分，西側有枋子林小段一０五之一、一０五之一七、一０五之一八、一０
    五之一九、一０五之二０、一０五之二一、一０五之四０、一０五之三八、一０
    五之一六、一０五之一五、一０五之一四、一０五之一三、一０五之一二、一０
    五之一一地號等十四筆土地；另東側則有一０五之八、一０五之七、一０五、一
    ０五之六、一０五之二七、一０五之三０、一０五之二八地號等七筆土地，兩側
    土地並不相鄰接。除上開枋子林小段一０五地號土地上種植荔枝；同小段一０五
    之一一地號部分土地有視同上訴人戌○○於上耕作外，其餘土地均荒蕪，雜草叢
    生亦無灌溉溝渠。另系爭共有土地西側枋子林小段一０五之一、一０五之十七、
    一０五之一八、一０五之一九、一０五之二０等五筆土地面臨河川，臨河川邊界
    並不斷流失土地乙節，業據本院現場勘驗屬實，並囑託台南縣白河地政事務所繪
    製現場圖，有該所九十一年九月五日所測字第０九一０００三一一八號函所附複
    丈成果圖在卷可稽（參見本院卷(二)第一八九至一九一頁），復為在場之證人即鄰
    地枋子林小段一０七地號土地所有人李義經證述無訛（參本院卷(二)第一八六至一
　　八八頁），並為兩造所不爭執，堪信與事實相符。而本件被上訴人起訴主張系爭
　　共有土地受限於地形之限制，又各筆共有人不一無法合併分割，再者數筆共有土
　　地面積過小實際上亦無分割之實益，爰請求變價分割等語，上訴人申○○等五人
　　則以上情置辯，並提出如附圖所示之分割方案，兩造所主張之分割方案並不相同
　　又不能達成協議，因此，本件自應審酌系爭共有土地是否有原物分配之困難，始
　　得命變賣共有物（最高法院五十一年台上第二七一號判例參照），茲論述如下：
（一）按我國民法關於分割共有物之效力，係採移轉主義而非宣示主義，即各共有人
      於分割後，各以其應有部分互相移轉，取得單獨所有權，各共有人對於其他共
      有人因分割而取得之物，按其應有部分，負與出賣人同一之擔保責任（民法第
      八百二十五條參照）。因此數筆共有之土地，得予合併分割者，必以該數筆共
      有土地之共有人及其應有部分均相同，且得全體共有人之同意為必要，是則，
      數筆土地之共有人不同，若予合併分割，各共有人自無從於分割後取得非共有
      土地相互移轉之應有部分，對於其他共有人負擔保責任，自不宜合併分割（最
      高法院八十五年度台上字第二九五九號、七十七年度台上字第二０六一號、六
      十九年台上字第二七三九號判決意旨參照）。又按原物分割，各當事人分得之
      土地，面積過小，顯然不能作何用途，徒然減損系爭土地之經濟效用，故不能
      原物分割，應予以變賣，所得價金各按應有部分比例分配予各共有人。如此始
      能將本件土地發揮最高之經濟上利用價值，並符合分割共有物應澈底消滅共有
      關係及公平合理之旨（最高法院八十二年度台上字第五一二號判決意旨參照）
      。查：
  １．系爭共有二十一筆土地，其共有人及應有部分不盡相同（詳如附表Ａ至Ｍ），
      參照上開判決意旨，自不宜命系爭二十一筆土地合併分割。雖上訴人抗辯將本
      案面積過小者予以排除（即附表二Ｂ所示五筆土地），系爭共有土地其中如附
      表二Ａ所示十六筆土地面積較大，該十六筆土地總面積為四一四四九平方公尺
      ，共有人同意合併分割者，所持應有部分面積共計三四五四一平方公尺，不同
      意者面積為六九０八平方公尺，參照土地法三十四條之一執行要點(四)，自得請
      求將各筆土地合併分割云云。惟按土地法第三十四條之一執行要點(二)規定：「
      本法第一項所稱「處分」，包括買賣、交換、共有土地上建築房屋及共有建物
      之拆除等法律上處分與事實上處分。但不包括贈與等無償之處分及共有物分割
      。」等語以觀，本件被上訴人訴請分割共有物，並不適用土地法三十四條之一
      之規定。而系爭附表二Ａ所示之十六筆土地，其共有人及各共有人之應有部分
      既亦不盡相同（詳附表Ａ至附表Ｋ），依首開說明，自無法將該十六筆土地合
      併分割，前已述及，上訴人此部分之抗辯，容有誤解，並不足取。
  ２．又將系爭二十一筆土地，逐筆討論，其中枋子林小段一０五、一０五之一、一
　　　０五之八、一０五之一一、一０五之一二、一０五之一三、一０五之一四、一
　　　０五之一九、一０五之二０、一０五之二一、一０五之三八、一０五之四０號
　　　地號等十二筆土地相互間，及與其他各筆土地間，並無共有人及應有部分均相
　　　同相同之情形，參照上開判決意旨，自不宜命與他筆土地合併分割。
  ３．至一０五之六、一０五之七地號兩筆土地共有人及應有部分均相同；另一０五
　　　之二七、一０五之三０、一０五之二八地號土地三筆土地之共有人及應有部分
　　　亦相同，然一０五之六、一０五之七號土地雖均位於高速公路東側，然二筆土
　　　地並不相鄰，一０五之七位於北側為狹長三角形地形、一０五之六位於南側，
　　　亦為三角形地形，面積僅四０三平方公尺、一六一平方公尺，有地籍圖謄本及
　　　土地登記簿謄本可按。另一０五之二七、之二八、之三十號三筆土地，分別位
　　　於第二高速公路東南側，各筆土地間亦不相鄰，且無聯絡道路，面積極小依序
　　　為三一九平方公尺、六五平方公尺、一平方公尺，共有人高達十人，各共有人
　　　分得之面積過小，實無予原物分割之實益。
  ４．次就系爭枋子林小段一０五之一五地號、一０五之一六地號土地部分，雖該兩
      筆土地之共有人相同，但應有部分不相同（詳見附表Ｈ），原不宜合併分割，
      且其共有人數高達十五人之多，且上開共有土地對外並無聯絡之道路，亦無灌
      溉之溝渠，地形向西側河川處傾斜，已如前述，如另闢灌溉溝渠並保留對外通
      聯道路，各共有人分得之土地勢必形成東西向狹長型土地，是縱勉強予以合併
      分割，各共有人取得之位置面積均不利於農耕，自無益於融通與增進經濟效益
      之目的，因此，上開土地亦無合併分割或單獨分割之實益。
  ５．末者，就系爭枋子林小段一０五之一七地號、一０五之一八地號兩筆土地，共
      有人均相同，然其應有部分，亦不相同（詳見附表Ｉ），亦不適於合併分割，
      且亦如上開所述情形，對外無聯絡道路，又無灌溉溝渠，且兩筆土地合計０．
      一五一九公頃分由九人取得，各共有人取得之面積不大，又為東西狹長之斜坡
      土地，並不利於農耕，自無合併分割或單獨分割之實益至明。
  ６．綜上所述，系爭共有土地不僅受限於共有人及應有部分不同，而無法合併分割
　　，縱有數筆土地符合共有人及應有部分相同，而可合併分割者，又因分得面積過
　　　小及受地形限制等因素而不利於合併分割，是被上訴人所稱系爭共有土地並不
　　　適宜合併分割等語，堪予採信。
（二）又系爭枋子林小段一０五之六、一０五之七、一０五之一一、一０五之一七、
      一０五之一八、一０五之二０、一０五之二七、一０五之二八、一０五之三０
      、一０五之三八、一０五之四０地號等九筆土地面積均未達一千平方公尺，俱
      因面積過小又為數共有人所共有（參見附表一所示各筆土地之面積及附表Ｂ、
      Ｄ、Ｌ、Ｍ所示各共有人應有部分比例），且其中一０五之二０號土地已流失
      一五二平方公尺、另一０五之三八、一０五之四號土地則全部流失，有台南縣
      白河地政事務九十一年五月九日所測字第０九一０００三一八號函所檢附之測
      量成果圖在卷可憑（見本院卷第一八九頁、第一九０頁），足見該等土地實難
      予原物分割；至其餘各筆土地如強為分割，則因各共有人所分得之耕地面積未
      達一百平方公尺，實屬過小，並無益於土地之利用與融通，更無法達成增進經
      濟效益而消滅共有物之制度目的，故不適宜再予細分。
（三）另系爭枋子林小段一０五、一０五之一、一０五之八、一０五之一二、一０五
      一三、一０五之一四、一０五之一五、一０五之一六、一０五之一九、一０五
      之二一地號等筆土地，雖土地面積較大，然其中一０五之二一號土地面積四八
      ０二平方公尺，其中高達一七三六平方公尺之土地已流失，有前開測量成果圖
      可按（見本院卷第一九０頁）。再前開各筆土地僅一０五地號土地上係由上訴
　　　人亥○○種植荔枝約五分地，業經亥○○陳明在卷，並為兩造所不爭執，自屬
　　　真實。然上訴人亥○○並非枋子林小段一０五地號土地之共有人，是按該筆土
　　　地共有人應有部分之比例予以分割，亦無法保持現狀，而使亥○○繼續耕作。
　　　又前開除一０五地號土地外之其餘土地，並無明顯地界，雜草叢生，多數共有
　　　人並未耕種，而呈荒蕪之狀態。再系爭土地既編定為一般農業區農牧用地，原
　　　應供作農耕之用，如欲原物分割，各筆土地自應開闢灌溉溝渠並保留對外之聯
　　　絡道路，且該土地之西側有河流，以面積較大及地形最方整之一０五之一三地
　　　號土地而言（六九五０平方公尺），未扣除灌溉溝渠及通路，其中共有人甲○
　　　○、丙○○、朱芳華、己○○、丁○○、丑○○、寅○○分得土地之面積均未
　　　滿三百平方公尺，其他各筆土地面積更小地形或呈三角形（如一０五之一二）
　　　或呈不規則形（一０五號、一０五之一號等），是各共有人分得土地位置亦受
　　　限呈東西或南北狹長型土地，且因細分之結果，共有人各分得數筆小單位狹長
　　　型或不規則地形之土地，無法統合運用作農耕之用，反不利全體共有人對於分
　　　得土地之利用，而不符經濟效用，是此部分共有土地之細分，並無法提昇土地
　　　之利用價值，自無原物分割之實益。
（四）雖上訴人申○○等五人再抗辯被上訴人訴請變賣系爭共有土地為權利濫用，及
      系爭土地之共有人多人依賴系爭土地耕作維生，系爭土地如被拍賣，生活即失
　　　依恃云云。然查上訴人主張被上訴人係權利濫用，無非以被上訴人不願接受甲
　　　○○等人撥還其土地及不願出售其應有部分予上訴人黃子○○○等人為據。然
　　　查上訴人子○○○等人表示其願購者並非被上訴人之應有部分，而係其占有之
　　　面積超過應有部分者（見本院卷一第一三一頁筆錄），而此並無法消滅共有關
　　　係，況應有部分出售與否，純屬個人權利之行使，被上訴人不願出售應有部分
　　　而請求變價分割，難認有何權利濫用。再系爭共有土地僅上訴人亥○○於枋子
　　　林小段一０五地號土地種植荔枝、視同上訴人戌○○利用枋子林小段一０五之
　　　十一地號部分土地，其餘土地則任由荒廢，並無人耕作乙節，業如前述，則上
　　　訴人主張系爭土地之共有人多人依賴系爭土地耕作維生，系爭土地如被拍賣，
　　　生活即失依恃云云，並非可採。
（五）上訴人雖另提出如附圖及附表三所示之分割方法，然被上訴人與視同上訴人辰
      ○○○未同意將系爭土地合併分割，且該十六筆土地之共有人亦不盡相同，依
      法該十六筆土地即不能合併分割。況系爭土地有一部份土地業已滅失，部分土
      地亦為荒蕪之地，是系爭土地不但法律上無法合併分割，實際上亦難按各人應
      有部分之比例分配土地，如堅持將系爭共有土地以實物分割之方式分割，不惟
      各共有人所得之面積不大又受限於地形因素無法作有效利用，各共有人尚須額
      外支出可觀的鑑定費，鑑定各部分土地之時價，對共有人而言，採此方案作為
      分割方法，更屬不利。如將系爭土地全部加以變賣分配價金，可使需用此筆土
      地者得以標定取得幅員廣大、地形完整之土地，也使共有人得按應有比例分得
      價金，對土地之經濟利用價值及共有人之全體利益均屬較為妥適，爰審酌土地
      目前使用狀況、各共有人人數及應有部分之比例並土地周圍現況及現價等情形
      ，認以變賣方式為本件之分割方法對各共有人較為有利。
（六）綜上，系爭二十一筆土地既無法合併分割，部分土地又因面積過小不適於再為
      原物分割，另面積較大之各筆土地如予細分，全體共有人各分得數筆小單位之
      土地，無法統合運用不利農耕，反不利全體共有人對於分得土地之利用，而不
      符經濟效用，足見如採上訴人之合併分割之方案，於法不合，已不足採。是依
      上說明，系爭二十一筆土地之分割，為期公平且符合全體共有人利益，並顧及
      分割後土地經濟效益，而該土地原物合併分割，既於法不合，是本院斟酌系爭
      共有物之性質、分割後土地利用、社會經濟效益，認唯有變價分割，由各共有
      人按原應有部分比例分配變價所得價金，始能符合公平原則，並能將系爭土地
      為完整適當之規劃，為最妥適之分割方法。
六、綜上所述，系爭土地為變價分割，較為公平、合理、亦合社會經濟效用，原審以
　　依法系爭土地不得為原物分割，而採變價分割之分割方法，理由雖有不同，惟結
　　論並無二致，仍應予維持，上訴論旨，聲明廢棄，為無理由，應予駁回。
七、據上論結，本件上訴為無理由，依民事訴訟法第四百四十九條第二項、第四百六
    十三條、第三百八十五條第一項前段、第七十八條、第八十五條第一項前段、第
    三項，判決如主文。
中　　　華　　　民　　　國　　九十一　　年　　　十二　　月　　二十四　　日
　　　　　　　　　　　　　　　　　　臺灣高等法院臺南分院民事第二庭
~B1審判長法官　吳　　志　　誠
~B2　　　法官　楊　　省　　三
~B3　　　法官　李　　素　　靖
右為正本係照原本作成。
如對本判決上訴，須於判決送達後二十日內向本院提出上訴狀，未表明上訴理由者，
應於上訴後二十日內向本院提出理由書。
中　　　華　　　民　　　國　　九十一　　年　　　十二　　月　　二十六　　日
~B法院書記官　林　　鈴　　香
